臺灣高等法院臺南分院民事裁定　94年度家再字第1號
　　再審原告　蘇郁薇即蘇子昀.
　　再審被告　甲○○即蘇立信.
上列當事人間請求離婚事件，再審原告對於本院中華民國92年7
月29日確定判決（92年度家上字第72號）提起再審之訴，本院裁
定如下：
    主  文
再審之訴駁回。
再審訴訟費用，由再審原告負擔。
    理  由
一、按「再審之訴，應於30日之不變期間內提起。前項期間，自
    判決確定時起算，判決於送達前確定者，自送達時起算；其
    再審之理由發生或知悉在後者，均自知悉時起算。」民事訴
    訟法第500條第1項、第2項定有明文。又，對於第二審判決
    於上訴期間內提起上訴者，其上訴因不合法而被以裁定駁回
    時，在該裁定確定前，尚無從斷定上訴為不合法。因之，應
    於駁回上訴之裁定確定時，始知悉原判決確定（司法院院解
    字第3007號解釋參照），故對於該原判決提起再審之訴者，
    其提起再審之訴之不變期間，應自駁回上訴之裁定確定時起
    算（最高法院67年台抗字第495號判例意旨參照）。另依最
    高法院83年度第12次民事庭會議：「不得抗告之裁定，於宣
    示時確定，不宣示者，於送達時確定。」，然此則決議於民
    國92年4月1日經最高法院民國92年度第6次民事庭會議決議
    ，認其與現行民事訴訟法第398條第2項規定不符，自民國92
    年9月1日起不再供參考，則不得抗告之裁定，其確定之時，
    於宣示時確定，不宣示者，於公告時確定。第三審法院所為
    之裁定，因受審級之限制，不得抗告，是以，其確定之時，
    於宣示時確定，不宣示者，於公告時確定。查本件之再審原
    告於民國（下同）92年8月26向最高法院提起上訴，最高法
    院於94年1月13日以94年度台上字第47號裁定，認其上訴不
    合法，駁回再審原告之上訴，並公告之。則最高法院94年度
    台上字第47號裁定於94年1月13日確定。又於送達前確定者
    ，其再審期間之計算，自送達時起算。再審原告於94年1月
    28日收受最高法院94年度台上字第47號民事裁定，是再審原
    告於裁定送達30日內之94年3月1日，對本院92年度家上字第
    72號之確定判決（下稱前判決），提起本件再審之訴，核與
    上開規定相符，合先敘明。
二、再審原告主張略以：按確定終局判決適用法規顯有錯誤者，
    當事人得就該判決聲明不符，為民事訴訟法第496條第1項第
    1款所明定。又按當事人發現未經斟酌之證物或得使用該證
    物，而經斟酌可受較有利之裁判者，得以再審之訴對於確定
    終局判決聲明不服，民事訴訟法第496條第1項第13款定有明
    文。且按「民事訴訟法第492條第1項第11款（按修正前）所
    謂當事人發現未經斟酌之證物或得使用該證物，係指在前訴
    訟程序不知有證物或雖知有此而不能使用，現始得使用而言
    」（最高法院32年上字第1247號判例參照）。又「依第466
    條不得上訴於第三審法院之事件，除前條規定外，其經第二
    審確定之判決，如就足影響於判決之重要證物，漏未斟酌者
    ，亦得提起再審之訴」，民事訴訟法第497條定有明文。而
    「再審之訴應於30日之不變期間內提起」，「前項期間自判
    決確定時起算，但再審事由知悉在後者，自知悉時起算」，
    為民事訴訟法第500條第1項及同條第2項所明定。本件再審
    原告爰依上開規定提起本件訴訟，茲將再審事實及理由詳述
    如下：
（一）本件鈞院92年度家上字第72號民事判決業已確定，有判決
      書乙件可證。
（二）本件再審原告確長期受到再審被告之虐待，再審原告確有
      不能同居之正當理由，而責任應歸由再審被告負責，事證
      明確，然前判決卻認係可歸責於再審原告，顯有可議，有
      不適用民法第1001條之違法，復有不適用民法第1052條第
      1項第3款及同條第2項之違法，應准再審，以求救濟。
（三）兩造女兒蘇美啟之保母，亦知再審原告遭虐待之事，此為
      原審未斟酌。
（四）末者，兩造女兒蘇美綺親筆所寫之信函，亦可證知再審被
      告卻屬慣常虐待。
三、次按聲請再審，依民事訴訟法第507條準用同法第501條第1
    項第4款之規定，應表明再審之理由。所謂表明再審理由，
    係指必須敘明確定裁定有何合於法定再審事由之具體情形而
    言。否則其聲請即屬不合法，且毋庸命其補正，逕行駁回之
    (最高法院60年度台抗字第688號、64年度台聲字第76號判例
    意旨參照)。經查，本件再審聲請人雖係依民事訴訟法第496
    條第1項第1款「適用法規顯有錯誤」、第497條規定，對於
    本院92年度家上字第72號確定判決聲請再審，惟依其聲請狀
    所載各項再審事由，均屬再審聲請人就上開判決事實之重申
    ，非對原確定判決敘明有何法定再審事由之具體情形。況原
    法院如何認定，純屬事實審法院取捨證據、認定事實之職權
    行使範圍，揆諸前開說明，自難認其再審聲請為合法。
四、末按對於第二審確定終局裁判，如當事人發見未經斟酌之證
    物或得使用證物者，以如經斟酌可受較有利益之裁判者為限
    ，固得依民事訴訟法第496條第1項第13款規定，提起再審之
    訴。惟民事訴訟法第496條第1項第13款所謂當事人發見未經
    斟酌之證物，或得使用該證物，係指在前程序不知有該證物
    ，現始知之，或雖知有此而不能使用，現始得使用者而言 (
    最高法院32年上字第1247號判例意旨參照)。又「按民事訴
    訟法第496條第1項第13款所謂證物，不包括證人在內，故發
    現新證人，不足為再審理由。」（參酌最高法院57年台上字
    第1052號判決）經查，再審原告主張「兩造女兒蘇美啟之褓
    母，亦知悉再審原告遭虐待之事，此為原審未斟酌」，實非
    「於前程序不知該證物，現始知之」或「雖知有此而不能使
    用，現始得使用者」，亦非「證物」甚明，揆諸前揭說明，
    自難認其再審聲請為合法。
五、揆諸上揭說明，顯難認其再審之訴為合法，爰依民事訴訟法
    第502條第1項、第95條、第78條，裁定如主文。
中　　華　　民　　國　　94　　年　　6　　月　　2　　日
                  民事第一庭  審判長法　官　王惠一
　　　　　　　　　　　      　      法　官  林永茂
　　　　　　　　　　　      　      法　官  蘇重信
上為正本係照原本作成。
如不服本裁定，僅得於收受本裁定正本送達後10日內以適用法規
顯有錯誤為理由，向本院提出再抗告狀（須附繕本1份及繳納再
抗告裁判費新台幣1000元），並經本院許可後始可再抗告於最高
法院。
中　　華　　民　　國　　94　　年　　6　　月　　　2　　日
                                    書記官  黃文生
【附記】                                        J
民事訴訟法第495條之1第2項準用同法第466條之1第1、2項規定
：
I對於第二審判決上訴，上訴人應委任律師為訴訟代理人。但上
  訴人或其法定代理人具有律師資格者，不在此限。
II上訴人之配偶、三親等內之血親、二親等內之姻親，或上訴人
  為法人、中央或地方機關時，其所屬專任人員具有律師資格並
  經法院認為適當者，亦得為第三審訴訟代理人。
